【裁判字號】    96,上,145
【裁判日期】    970229
【裁判案由】    交還土地
【裁判全文】
臺灣高等法院臺南分院民事判決  96年度上字第145號
上  訴  人  丙○○○ （即蔣添貴之承受訴訟人）
            戊 ○ ○ （即蔣添貴之承受訴訟人）
            己 ○ ○ （即蔣添貴之承受訴訟人）
            乙 ○ ○ （即蔣添貴之承受訴訟人）
            丁 ○ ○ （即蔣添貴之承受訴訟人）
兼上列五人
訴訟代理人  庚 ○ ○ （即蔣添貴之承受訴訟人）
被  上訴人  臺灣省嘉南農田水利會
                      設臺南市○○區○○街25號
法定代理人  甲 ○ ○  住同上
訴訟代理人  黃 裕 中  律師
上列當事人間請求交還土地事件，上訴人對於中華民國96年5月2
4日臺灣嘉義地方法院第一審判決（95年度訴字第518號）提起上
訴，本院於97年2月19日言詞辯論終結，判決如下：
    主  文
上訴駁回。
第二審訴訟費用由上訴人負擔。
    事  實
甲、上訴人方面：
一、聲明：求為判決：（一）原判決關於上訴人敗訴部分廢棄。
    （二）上列廢棄部分，被上訴人在第一審之訴及假執行之聲
    請均駁回。（三）第一、二審訴訟費用均由被上訴人負擔。
二、陳述：除與原判決記載之事實相同者予以引用外，並補稱：
    上訴人之被繼承人蔣添貴自民國（下同）48年起，即在系爭
    土地上居住，當時系爭土地一片荒涼，上訴人之被繼承人蔣
    添貴花費鉅額款項，予以填土及改良，被上訴人從未異議，
    足見上訴人係有權占有系爭土地。退而言之，若被上訴人之
    主張有理由，亦因原判決未定履行期間，讓上訴人有時間另
    找房屋居住，而有未當。且嘉義市○○路位於市中心，屬最
    熱鬧繁榮地段，其租金係以3％ 計算，另嘉義市○○○路屬
    熱鬧地段，租金亦以3％ 計算，即行政院亦通令全國地方政
    府應以3％ 計算地租，而系爭土地位於工業區○○○道路，
    並不熱鬧且均屬畸零地，毫無利用價值，被上訴人要求以10
    ％計算租金損害額，實為過高，原判決以8％ 計算租金損害
    額，亦屬過高。
三、證據：除引用原審之立證方法外，並補提出戶籍謄本影本 1
    份、都市計畫土地使用分區（或公共設施用地）證明書2 份
    、嘉義市政府市有房地土地補償金收入繳款書影本2 份、行
    政院80年2月12日臺80財字第5667號函影本1份為證。
乙、被上訴人方面：
一、聲明：求為判決：（一）上訴駁回。（二）第二審訴訟費用
    由上訴人負擔。
二、陳述：除與原判決記載之事實相同者予以引用外，並補稱：
（一）按所有人對於並無任何權源無權占有或侵奪其所有物者得
      請求返還之，對於妨害其所有權者得除去之，有妨害其所
      有權之虞者得請求防止之，民法第767 條定有明文。而現
      占有人對其合法占有之權源應負舉證責任，被上訴人否認
      曾同意上訴人占用系爭土地，又上訴人迄今仍無法證明其
      占有權源，僅空言主張有權占用云云，顯屬無據，是原審
      判決上訴人應將無權占用之地上物拆除，並將土地交還被
      上訴人，自屬適法。
（二）上訴人雖請求定履行期間云云，惟本件自95年9 月19日起
      訴，期間上訴人多次向被上訴人表示願意承租或承購，然
      被上訴人依相關規定告知租金後，均未獲上訴人承諾意思
      表示，足見上訴人明知其為無權占用，僅雙方無法就租賃
      契約內容達成意思表示合致，則上訴人本應另覓遷移處所
      ，而非於本件審理進行1 年後再行主張履行期間，以期延
      滯拆屋還地時間，並以較低損害金，繼續營業收益，是本
      件應無定履行期間之必要。
（三）另上訴人主張原判決酌定之損害金比例8％ 過高乙節，因
      系爭土地北邊面臨中國石油煉油中心，西邊為水利地種稙
      竹子，南邊與約30米寬之世賢路相臨，上訴人所占用之土
      地均作為經營葬儀社使用，具有營業收入，與一般供住宅
      使用之基地租賃不同，參以系爭土地位處嘉義市○○路及
      吳鳳南路交叉路口附近，屬嘉義市南北及東西向要道，交
      通相當便利，經濟活動相當繁榮，業經原審履勘現場屬實
      ，有勘驗筆錄、複丈成果圖及現場照片在卷可稽，是原判
      決所認定之損害金以申報總價額8％ 計算應屬適當。至上
      訴人主張嘉義市政府及行政院均以3％ 計算云云，並無拘
      束被上訴人之效力，參以上訴人所提行政院函核示事項記
      載：關於公有基地租金之計收標準，同意由地方政府斟酌
      當地經濟、財政之狀況及土地利用之情形，於申報地價年
      息3％至10％ 間自行訂定等語，益徵審酌損害金必須斟酌
      當地經濟、財政之狀況及土地利用之情形，於申報地價年
      息3％至10％間訂之，並未如上訴人所主張以3％為限，是
      上訴人主張原判決酌定損害金過高，應無理由。
三、證據：引用原審之立證方法。
    理  由
一、按當事人死亡者，訴訟程序在有繼承人承受其訴訟以前當然
    停止；繼承人於得為承受時，應即為承受之聲明；又聲明承
    受訴訟，應提出書狀於受訴法院；民事訴訟法第168 條、第
    175條第1項、第176 條，分別定有明文。本件原上訴人蔣添
    貴於96年9月1日死亡，其繼承人丙○○○、戊○○、己○○
    、乙○○、丁○○、庚○○具狀聲明承受訴訟，既有其等戶
    籍謄本、及承受訴訟聲明狀存卷足稽，與法核無不合，應予
    准許，合先敘明。
二、被上訴人起訴主張：如原判決附表一所示坐落嘉義市○路○
    段 227－36、227－37、227－345、227－25、227－346（原
    判決誤載為227－246應予更正）、227－348地號土地，為被
    上訴人所有，詎上訴人未經被上訴人同意，即在其上搭蓋如
    原判決附表二（即附圖一、二）所示之地上物，無權占有被
    上訴人所有土地，爰依民法第767 條所有物返還請求權之法
    律關係，請求上訴人應將地上物拆除，並返還土地予被上訴
    人。又無權占有他人土地，可能獲得相當於租金之利益，被
    上訴人因而受有相當於租金之損害，又依土地法第105 條準
    用同法第97條規定，租用基地建築房屋之租金，以不超過土
    地及其建築物申報總價年息10％為限，上訴人無權占用系爭
    土地已逾5 年以上，且系爭土地位處嘉義市○○路及吳鳳南
    路交叉路口附近，屬嘉義市南北及東西向要道，交通相當便
    利，按96年度土地申報總價額年息10％計算之損害金，應屬
    適當，且為計算方便回溯5年部分，爰依民法第179條不當得
    利之法律關係，請求上訴人給付自91年1月1日起至95年12月
    31 日止之損害金新臺幣（下同）1,166,094元，及自民事更
    正狀繕本送達翌日起至清償日止，按年息5％ 計算之利息，
    並自96年1月1日起至交還土地之日止，依96年度申報地價10
    ％ ，按年給付損害金238,742元等語。（原審判決上訴人應
    將原判決附表所示之地上物拆除，將土地返還被上訴人，並
    給付被上訴人932,875元本息，及自96 年1月1日起至交還土
    地之日止，按年給付被上訴人190,993 元，另駁回被上訴人
    其餘之訴後，被上訴人就其請求敗訴部分未上訴已確定，上
    訴人則就其應給付敗訴部分上訴，事涉本院審判範圍，核先
    敘明）
三、上訴人則以：上訴人占用之系爭土地係向訴外人羅水肚所購
    買，而訴外人羅水肚係向被上訴人租用系爭土地，故上訴人
    並非無權占用系爭土地，且上訴人願向被上訴人承租占用之
    系爭土地。又被上訴人請求以土地申報地價年息10％為計算
    損害金之依據，實屬過高，依嘉義市議會於80年12月5 日決
    議，市有地之租金應以申報地價年息3％ 計算，且嘉義市○
    ○路、吳鳳南路位於市中心，屬最熱鬧，繁榮地段，其租金
    亦均以3％計算，另行政院亦通令全國地方政府應以3％計算
    地租，而系爭土地位於工業區○○○道路，並不熱鬧且屬畸
    零地，毫無利用價值，被上訴人要求以10％計算租金損害額
    ，實為過高，應以申報地價年息3％為限等語，資為抗辯。
四、經查原審判決附表一所示坐落嘉義市○路○段227－36、227
    －37、227－345、227－25、227－346、227－348 地號土地
    ，為被上訴人所有，上訴人未經被上訴人同意，即在其上搭
    蓋如原判決附表二（即附圖一、二）所示之建物及定著物，
    且各該建物及定著物皆為上訴人所有，另原判決附表二編號
    1 、2、3所示之土地，北邊面臨中國石油煉油中心，西邊為
    水利地種植竹子，南邊與約30米寬之世賢路相鄰，上訴人占
    用之土地均作為葬儀社之用等事實，不惟已據被上訴人提出
    系爭土地登記謄本、地籍圖謄本、及現場照片等件，附於原
    審卷足稽，並經原審先後於95年10月13日、95年12月18日、
    96 年3月23日，會同嘉義市地政事務所測量人員履勘現場查
    證屬實，分別製有勘驗筆錄及複丈成果圖，存於原審卷可佐
    ，且為兩造所不爭執，自堪信實。惟被上訴人另主張上訴人
    係無權占有系爭土地，自應拆屋還地，且應依年息10％計算
    給付相當租金之損害額二情，既為上訴人所堅詞否認，並以
    上揭情詞置辯，致兩造互有爭議。是本件所應審究者，厥為
    被上訴人請求上訴人拆屋還地，應否准許？及被上訴人得請
    求相當租金之損害額若干？等情而已，茲更詳細說明如下：
（一）按所有人對於無權占有或侵奪其所有物者得請求返還之，
      對於妨害其所有權者得請求除去之，有妨害其所有權之虞
      者得請求防止之，民法第767 條定有明文。經查原判決附
      表一所示土地，既皆為被上訴人所有，則上訴人在該附表
      一所示土地上，未經被上訴人同意，擅自興建如原判決附
      表二所示之建物及定著物，即屬無權占用該建物及定著物
      坐落之土地。雖上訴人提出訴外人羅水肚與被上訴人簽訂
      之私有耕地租約（見原審卷第54頁），辯稱其占用之系爭
      土地係向訴外人羅水肚購買，訴外人羅水肚有向被上訴人
      租用土地云云；然微論該抗辯已為被上訴人所否認，且觀
      諸該私有耕地租約，其上記載租用之土地為；下路頭段「
      227－27及227－31」地號，已與被上訴人請求返還之下路
      頭段 227－36、227－37、227－345、227－25、227－346
      、227－348地號土地不同，再參諸被上訴人所提出之上揭
      6 筆土地登記謄本，亦無分割自同段227－27或227－31地
      號之記載，則上訴人提出訴外人羅水肚與被上訴人簽訂之
      私有耕地租約，顯與被上訴人請求返還之系爭土地無關，
      上訴人執此抗辯其係向訴外人羅水肚購買使用權，而屬有
      權占用系爭土地云者，無足採信，灼然明甚。上訴人雖又
      辯稱其於48年即居住系爭土地，嗣又自費改良系爭土地，
      被上訴人從未異議，因認其係有權占有云云；惟按系爭土
      地既係登記為被上訴人所有，被上訴人之所有物返還請求
      權，並不因被上訴人於上訴人無權占有之初未行使而消滅
      ，上訴人占有系爭土地，亦不因上訴人有建蓋或改良之事
      實，而改變上訴人無權占有被上訴人土地之事實。是被上
      訴人本於所有權之法律關係，請求上訴人將如原判決附表
      一地號土地上，如原判決附表二所示之地上建物及定著物
      拆除，並將土地返還被上訴人，洵屬有據，應予准許。又
      本件自95年9 月19日起訴迄今，上訴人曾多次向被上訴人
      表示願意承租，然被上訴人依相關規定告知租金後，均未
      獲上訴人允諾，足見上訴人明知其為無權占用，僅雙方無
      法就租賃契約內容達成意思表示合致，上訴人本即應另覓
      遷移處所，而非於本件審理進行經年後，再行抗辯應給予
      履行期間，以期延滯拆屋還地時間，並以較低損害金，繼
      續營業收益，是本件應無定履行期間之必要，上訴人請求
      定履行期間，不應准許。
（二）次按無法律上之原因而受利益，致他人受損害者，應返還
      其利益，雖有法律上之原因，而其後已不存在者，亦同，
      民法第179 條定有明文。故得請求之範圍，應以對方所受
      之利益為限。而無權占有他人土地，可獲得相當於租金之
      利益，為社會通常觀念，最高法院著有61年度臺上字第16
      95號判例在案。又城市地方房屋租金，以不超過土地及建
      物改良申報總價年息10％為限，土地法第97條第1 項定有
      明文。又所謂年息10％，乃指房屋租金之最高限額，並非
      必須照申報價額年息10％計算之，尚須斟酌基地之位置，
      工商繁榮之程度，使用人利用基地之經濟價值，所受之利
      益，彼等關係及社會感情等情事，以為決定。經查原判決
      附表二所示之建物，均係上訴人擅自興建而無權占用建物
      坐落之土地，則被上訴人請求上訴人占用系爭土地相當於
      5 年租金之不當得利，即屬有據。又上訴人繼續占用原判
      決附表二所示之建物，足致被上訴人就該附表二所示建物
      坐落之土地，受有無法使用收益之損害，則上訴人占有土
      地之事實狀態，於返還土地前，僅履行期未到，非履行期
      條件未成就，且上訴人有到期不履行之虞，故被上訴人就
      此履行未到前之不當得利，提起將來給付之訴，請求相當
      於租金之不當得利，揆之上揭說明，亦屬正當，應予准許
      。
（三）至損害金之計算，本院審酌原判決附表二所示建物均為上
      訴人所有，該附表二編號1、2、3 所示土地，北邊面臨中
      國石油煉油中心，西邊為水利地種稙竹子，南邊與約30米
      寬之世賢路相鄰，且上訴人占用該土地均作為其經營葬儀
      社使用，經濟尚稱繁榮等情，既經原審履勘現場屬實，著
      有上揭勘驗筆錄、複丈成果圖、及現場照片在卷為憑，是
      本院認應以申報總價額8％ 計算為適當。上訴人雖辯稱依
      嘉義市議會於80 年12月5日決議，市有地之租金應以申報
      地價年息3％ 計算，且嘉義市○○路、吳鳳南路位於市中
      心，屬最熱鬧繁榮地段，其租金亦均以申報地價年息 3％
      計算，另行政院亦通令全國地方政府應以3％ 計算地租，
      況系爭土地位於工業區○○○道路，並不熱鬧，且均屬畸
      零地，毫無利用價值，被上訴人要求以10％計算租金損害
      額，實為過高云云，並提出嘉義市議會80年間之決議、嘉
      義市政府市有房地土地補償金收入繳款書影本、及行政院
      80 年2月12日臺80財字第5667號函為證。惟各該嘉義市議
      會之決議內容、及行政院80 年2月12日臺80財字第5667號
      函，微論並無拘束當事人之效力，且各該決議及行政院函
      均係於80年間作成，距上訴人起訴時已長達15年之久，土
      地經濟價值及周遭繁榮程度自大不相同，且嘉義市政府租
      金計算，乃該府之內規，亦不能拘束法院，再參諸上訴人
      占用土地並非單純作為住家使用，而係經營葬儀社營業牟
      利，故本院仍認應以申報地價年息8％ 計算為適當，上訴
      人辯稱應以申報地價年息3％ 計算云云，尚無足取。又上
      訴人擅自占用之系爭土地面積，既分別如原判決附表二所
      示，且系爭土地於91、93及96年之申報地價，分別如原判
      決附表三所示，故被上訴人請求上訴人給付自91年1月1日
      起至95年12月31日止之損害金，依系爭土地當年度申報地
      價年息8％計算，應為932,875元（計算式為：（2㎡×4,0
      00＋28㎡×4,000＋539㎡×3,400＋7㎡×4,780＋88㎡×3
      ,400）×5 ×8％＋14㎡×3,280×2×8％ ＋14㎡×3,400
      ×3×8％ ＝932,875），另被上訴人請求自96年1月1日起
      至交還土地之日止，按年給付損害金之金額，依96年度申
      報地價年息8％ 計算，應為190,993元（計算式為：（2㎡
      ×4,400＋28㎡×4,400＋539㎡×3,466.4＋7㎡×4,780＋
      14㎡ ×3,466.4＋88㎡×3,466.4）×8％＝190,993）。
五、綜上所述，上訴人既無權占用原判決附表二所示之土地，則
    被上訴人本於所有權人之地位，自得請求上訴人拆除地上物
    並交還系爭土地，且上訴人無權占用被上訴人所有之系爭土
    地，使被上訴人受有不能使用之損害，上訴人受有相當於租
    金之不當得利，被上訴人亦得請求其返還。從而被上訴人依
    民法第767 條物上請求權之法律關係，請求上訴人應將系爭
    土地之地上物拆除並交還系爭土地，並依民法第179 條不當
    得利之法律關係，請求上訴人應給付被上訴人自91年1月1日
    起至95年12月31日止之損害金932,875 元，及自更正書狀繕
    本送達翌日，即96 年1月26日起至交還土地之日時止，按年
    息5％ 計算之利息，暨自96年1月1日起至交還土地之日止，
    按年給付損害金190,993 元，為有理由，應予准許，逾此範
    圍之請求，即屬無據，不應准許。原審本於同上見解，判命
    上訴人應將原判決附表一所示地號內如原判決附表二所示之
    地上建物及定著物均拆除，並將土地返還被上訴人，並命上
    訴人給付自91年1月1日起至95年12月31日止之損害金932,87
    5元，及自96年1月26日起至交還土地時止，按年息5％ 計算
    之利息，暨自96年1月1日起至交還土地之日止，按年給付損
    害金190,993 元，並依兩造之聲請分別酌定擔保金額，為假
    執行及免為假執行之宣告，經核認事用法並無不合。上訴人
    上訴意旨，猶執上揭情詞，指摘原判決不當，求予廢棄，為
    無理由，應予駁回。
六、又本件事證已臻明瞭，兩造其餘主張陳述及攻擊防禦方法，
    核與判決之結果不生影響，爰不逐一贅述，併此敘明。
七、據上論結，本件上訴為無理由，應依民事訴訟法第449條第1
    項、第78條，判決如主文。
中    華    民    國    97    年    2     月    29    日
                  民事第四庭    審判長法  官  王惠一
                                      法  官  蘇重信
                                      法  官  林永茂
上為正本係照原本作成。
如對本判決上訴，須於判決送達後20日內向本院提出上訴狀，未
表明上訴理由者，應於上訴後20日內，向本院提出理由書（須附
繕本）。依法須繳納裁判費並應委任律師為訴訟代理人，始得上
訴。
中    華    民    國    97    年    2     月    29    日
                                      書記官  謝素嬿
【附記】
民事訴訟法第466條之1：
(1)對於第二審判決上訴，上訴人應委任律師為訴訟代理人。但上
  訴人或其法定代理人具有律師資格者，不在此限。
(2)上訴人之配偶、三親等內之血親、二親等內之姻親，或上訴人
  為法人、中央或地方機關時，其所屬專任人員具有律師資格並
  經法院認為適當者，亦得為第三審訴訟代理人。
民事訴訟法第466條之2：
  上訴人無資力委任訴訟代理人者，得依訴訟救助之規定，聲請
  第三審法院為之選任律師為其訴訟代理人。


司法院資訊處製作；財團法人民間司法改革基金會備份。
